【裁判字號】    96,上更(二),171
【裁判日期】    970222
【裁判案由】    毒品危害防制條例
【裁判全文】
臺灣高等法院刑事判決             96年度上更(二)字第171號
上  訴  人
即  被  告  甲○○
選任辯護人  商桓朧律師
上列上訴人因毒品危害防制條例案件，不服臺灣宜蘭地方法院九
十四年度訴字第二六九號，中華民國九十四年十二月七日第一審
判決（起訴案號：臺灣宜蘭地方法院檢察署九十四年度偵字第一
二九二號），提起上訴，本院判決後，經最高法院發回更審，本
院判決如下：
    主  文
原判決撤銷。
甲○○販賣第二級毒品，處有期徒刑參年拾月。
    犯罪事實
甲○○明知安非他命不得非法販賣，竟意圖營利並基於販賣第二
級毒品安非他命之犯意，於民國九十三年十二月一日下午三時許
，在其位於桃園縣蘆竹鄉○○路一九三號三樓住處（即夢享家社
區），以每一包安非他命（毛重零點七公克）新台幣一千元之代
價與李傳壽進行交易，甲○○甫自口袋中取出一包安非他命販賣
並交予李傳壽，適發現住處附近有警察，旋甲○○因另有案通緝
中（按因施用毒品案經原審法院以九十四年度訴字第三四八號判
決，施用第一級毒品處有期徒刑九月，施用第二級毒品處有期徒
刑七月，定應執行有期徒刑一年三月，判決確定，未到案執行）
，懼被逮捕未及取得價款，便與李傳壽分頭逃逸。
嗣因李傳壽欲自上開社區之一樓離開現場時，為當日持搜索票欲
至甲○○住處執行搜索之員警發現李傳壽乃先前與甲○○一起上
樓之人，遂攔檢李傳壽並當場自其身上扣得甫購得之上開安非他
命一包，李傳壽始供出毒品來源為甲○○，員警隨即進入甲○○
前揭住處搜索，並扣得甲○○所有供自己施用之吸毒用具海洛因
殘渣袋一個、安非他命吸食器一個後，方查知上情。
    理  由
甲、程序部分：
  壹、按判決書應分別記載裁判之主文與理由；有罪之判決書並
      應記載「犯罪事實」，且得與理由合併記載，為九十三年
      六月二十三日修正之刑事訴訟法第三百零八條所明定，參
      諸其立法理由為：刑事有罪判決所應記載之事實應係賦予
      法律評價而經取捨並「符合犯罪構成要件」之具體社會事
      實，爰參考日本刑事訴訟法第三百三十五條第一項之立法
      例，將原條文後段所定「並應記載事實」修正為「並應記
      載犯罪事實」，以臻明確。
      按關於非屬犯罪構成要件之犯罪細節，並不屬於有罪判決
      書必要記載之事項，自亦非判決理由所應敘述之範圍（最
      高法院九十四年台上字第六三三八號判決參照）；次按，
      有罪判決書應記載之「犯罪事實」，應係指符合犯罪構成
      要件之具體社會事實，如被告犯罪之時間、地點、手段以
      及其他該當於犯罪構成要件而足資認定既判力範圍之具體
      社會事實；至於構成要件以外之其他適用法律事實，例如
      ：刑罰之加重或減輕事由，可無須在「犯罪事實」欄中記
      載，僅於理由內依刑事訴訟法第三百十條第四款記載其理
      由即足（最高法院九十四年台非第一五二號判決參照），
      合先敘明。
  貳、證據能力認定（參見乙、壹所列證據清單）：
    一、本件辯護人商桓朧律師於本院準備程序時對於證人李傳
        壽在警詢時之證言，主張無證據能力。按被告以外之人
        於審判外之言詞或書面陳述，除法律有規定者外，不得
        作為證據，刑事訴訟法第一百五十九條第一項定有明文
        ，上開證言復不符合同法第一百五十九條之二、第一百
        五十九條之三有關傳聞法則例外之規定，該證言自無證
        據能力。
    二、本件證據一被告之供述，被告及其辯護人並未主張無證
        據能力；另證據二至證據七及證據十除警訊筆錄、證據
        六外，分別符合刑事訴訟法第一百五十九條之一、第一
        百五十九條之四之傳聞法則之例外規定，而均得作為
        本件之證據。
    三、次按被告以外之人於審判外之陳述，雖不符前四條之規
        定，而經當事人於審判程序同意作為證據，法院審酌該
        言詞陳述或書面陳述作成時之情況，認為適當者，亦得
        為證據；又當事人、代理人或辯護人於法院調查證據時
        ，知有第一百五十九條第一項不得為證據之情形，而未
        於言詞辯論終結前聲明異議者，視為有前項之同意，刑
        事訴訟法第一百五十九條之五第一項、第二項分別定有
        明文。
        查證據三：證人陳文忠於警詢時之陳述，雖屬被告以外
        之人於審判外之言詞陳述，惟被告甲○○及其辯護人未
        於本院言詞辯論終結前就相關證據無證據能力，聲明異
        議，依上開規定，即視為同意於審判程序作為證據，復
        經本院審酌陳述作成時之情況，認為適當，而認得作為
        本件之證據。
    四、證據六、證據八、證據九被告及其辯護人並未於本院言
        詞辯論終結前表示無證據能力，復查其取得過程無何明
        顯瑕疵，而應可作為本件之證據。
乙、認定犯罪構成要件事實所憑之證據及其認定之理由：
  壹、證據清單：
      證據一：被告甲○○供述（警詢、偵訊、原審、本院）。
      證據二：證人李傳壽證述（警詢、偵訊、原審）。
      證據三：證人陳文忠證述（警詢）。
      證據四：證人林嘉彬證述（偵訊、原審）。
      證據五：被告搜索扣押筆錄。
      證據六：現場照片二紙。
      證據七：李傳壽扣押筆錄。
      證據八：現場照片二紙。
      證據九：扣案之海洛因殘渣袋一個、安非他命吸食器一個
              。
      證據十：桃園縣政府警察局九十六年十月十六日桃警刑字
              第０九六００八四一七九號函及所附文件。
  貳、認定之理由：
  一、訊據被告甲○○固不否認「九十三年十二月一日當天，我
      與李傳壽一起搭電梯到桃園縣蘆竹鄉○○路一九三號三樓
      住處所在之樓層」之事實（見原審卷第五十九、一一四、
      一一七頁），惟矢口否認有何販賣第二級毒品安非他命之
      犯行。
  二、查據證人李傳壽於九十四年三月三十日接受臺灣桃園地方
      法院檢察署檢察官偵訊時結證：「去年（九十三年）農曆
      年開始，平均二三個月拿一次，金錢大概一千元，最後一
      次是在去年十二月一日到甲○○位於蘆竹的住處，因為他
      是主委，一方面向他拿社區的紙箱，一方面向他買毒，當
      天剛向甲○○買毒品，錢還沒有給，他就說警察來了，我
      們就各人走各人的。我是以電話與甲○○談論交易內容，
      他要我到他家去拿。」等語（見桃園地檢署九十四年度偵
      字第二二二號卷第四十六頁、第四十七頁）；核與其於九
      十四年五月三十日接受臺灣宜蘭地方法院檢察官偵訊時結
      證：「：：：最後一次就是我被警察抓的那一天，我向他
      買一包安非他命一千元，我錢還沒有給他，警察就來了。
      ：：：向甲○○買毒品之前，都有以電話先聯絡。查獲當
      天的毒品是向甲○○買的。」等語（見宜蘭地檢署九十四
      年度偵字第一二九二號卷第三十一頁至第三十三頁）；及
      於原審法院接受詰問時結證：「我認識甲○○：：：，我
      打電話給甲○○，說要買安非他命，：：：是在甲○○住
      處：：：，最後一次我沒有拿錢給他，因為警察來抓，：
      ：：被警察查獲當天，甲○○是在他三樓的住處內，自口
      袋中拿出安非他命給我，我進去後，甲○○說有警察來了
      ，我就馬上離開。：：：九十三年十二月一日我要到甲○
      ○家裡去載箱子，甲○○是主委，我要去向他拿箱子，順
      便去拿一千元的安非他命。當天我拿到安非他命，但來不
      及把錢交給甲○○，警察在我身上查到的安非他命零點七
      公克，就是甲○○交給我的。」等語（見原審卷第一○七
      頁至第一一三頁）均相符合，而無相互矛盾之處。
      按被告、共犯或其他共同被告之自白，及證人之證詞，均
      屬供述證據之一種，而供述證據具有其特殊性，與物證或
      文書證據具有客觀性及不變性並不相同。蓋人類對於事物
      之注意及觀察，有其能力上之限制，未必如攝影機或照相
      機般，對所發生或經歷的事實能機械式無誤地捕捉，亦未
      必能洞悉事實發生過程之每一細節及全貌。且常人對於過
      往事物之記憶，隨時日之間隔而漸趨模糊或失真，自難期
      其如錄影重播般地將過往事物之原貌完全呈現。此外，因
      個人教育程度、生活經驗、語言習慣之不同，其表達意思
      之能力與方式，亦易產生差異。故供述證據每因個人觀察
      角度、記憶能力、表達能力、誠實意願、嚴謹程度及利害
      關係之不同，而有對相同事物異其供述之情形發生，而其
      歧異之原因，未必絕對係出於虛偽所致。是以共同被告或
      共犯間之自白，遇有前後不一，或彼此互相齟齬之情形，
      事實審法院為發現真實起見，應就其全盤供述之意旨，佐
      以卷內證據為綜合判斷，並依據經驗法則及論理法則，詳
      予剖析其供述異、同之情形，並依九十一年二月八日修正
      公布，同月十日施行之刑事訴訟法第一百六十三條第二項
      所定「法院為發見真實，得依職權調查證據，但於公平正
      義之維護或對被告之利益有重大關係事項，法院應依職權
      調查之」，調查其他必要之證據，以去瑕存真，定其取捨
      ，若足認其關於基本事實之陳述，果於真實性無礙時，即
      非不得予以採信。苟不為上開調查研析，僅以共同被告或
      共犯間之自白稍有不符或矛盾，即認其全部陳述均與事實
      不符，而悉予摒棄不採，對供述相同之處又俱不斟酌，則
      法官依經驗法則、論理法則判斷事理之功能盡廢，其採證
      認事之職權行使與自由心證暨證據法則之運用，均難認為
      適法（最高法院九十二年台上字第四三八七號判決參照）
      。本件證人李傳壽就構成要件之重要犯罪事實所證述既均
      相符合，自不得僅因部分內容證述歧異而影響其證據證明
      力甚明。
      此外李傳壽於九十三年十二月一日下午三時四十五分為警
      查獲時，經警扣得甫向被告購得之安非他命一小包毛重零
      點七公克，亦有證據十：桃園縣政府警察局九十六年十月
      十六日桃警刑字第０九六００八四一七九號函及所附文件
      可證，而堪採信。
  三、次查，據證人即桃園蘆竹夢享家社區住戶陳文忠於警詢中
      稱：「桃園縣蘆竹鄉○○路一九三號三樓是夢享家社區主
      任委員甲○○之居住處」之證詞（見警卷第二十頁），可
      證明「被告確實為其所住社區之管委會主委」，此部分與
      證人李傳壽所證相符。其次，依被告自承：我用扣案之海
      洛因殘渣袋、安非他命吸食器來吸食安非他命、海洛因等
      （見原審卷第一一六頁）；證人即警員林嘉彬證稱：我們
      進入甲○○住處，沒有看到甲○○，只有找到吸食器，及
      塑膠袋等語（見原審卷第五十七頁），及依卷附本院被告
      前案紀錄表所示，被告甲○○曾因施用毒品而執行觀察勒
      戒、強制戒治，並因施用毒品經法院判處徒刑等前案記錄
      ，暨卷附之臺灣桃園地方法院九十三年度聲搜字第一○二
      一號搜索票、桃園縣警察局搜索扣押筆錄、扣押物品目錄
      表、搜索現場相片；扣案之海洛因殘渣袋一個、安非他命
      吸食器一個等物（見九十四年度偵字第二二二號卷第二十
      一頁至第二十三頁），在在均可證明被告確實有取得第二
      級毒品安非他命之管道，且確實曾經持有安非他命毒品。
      再者，依被告所自承：九十三年十二月一日當天，我與李
      傳壽一起搭電梯到我住處所在之三樓之事實（見原審卷第
      五十九頁、第一一四頁、第一一七頁）；及證人林嘉彬所
      證稱：有線報說甲○○有販賣毒品及持有槍枝，所以我們
      向法院聲請搜索票，搜索桃園縣蘆竹鄉○○路一九三號三
      樓甲○○住處，要去搜索甲○○的時候，不知道李傳壽這
      個人，也不認識李傳壽。我們到社區大門口，正要詢問警
      衛搜索地點的位置，警衛說甲○○的車位有攝影機在監視
      ，甲○○正好回來，我們想直接到地下室攔截，由一個同
      事在警衛室看監視器畫面，同事看到有二個人下車，我們
      到地下室之後，甲○○跟另外一個人已經上樓，我們回到
      警衛室向警衛借磁卡上樓，到了甲○○的住處，敲門沒有
      人回應，我們另外一組人就到樓下查看，後來在警衛室看
      監視畫面的同事說，在一樓走廊的那個人，是與甲○○一
      起到樓上的人，下樓查看的那一組人就把他攔下來，那個
      人就是李傳壽，並在他的身上找到一包安非他命等語（見
      原審卷第五十七頁、第五十八頁），亦可證明李傳壽確實
      是在與被告接觸後，即立即為警方逮獲，且自李傳壽身上
      取出安非他命毒品一包。從而，依上開客觀之事實，已足
      佐證證人李傳壽所為之前揭證詞，應非子虛。
      而證人李傳壽已陳明九十三年十二月一日一方面要向被告
      購買毒品、一方面要向擔任社區主委之被告拿紙箱，則被
      告偕同李傳壽至其三樓住處後，方自口袋中取出安非他命
      一包交予李傳壽之舉動，亦無何違背常理之處。
  四、反觀被告於偵查中先供稱：「我記得我以前有拿支票向他
      （李傳壽）借五萬元，結果跳票，他支票有還我，但我支
      票（應係借款之誤寫）沒有還他，因為當天是我叫他去我
      家」等語（見偵字第一二九二號卷第二八頁）；在原審審
      理時改稱：「因為我欠他（李傳壽）五萬元一直都沒有還
      他，我被抓當天，是我叫李傳壽到我家來拿錢，拿我欠他
      的那五萬元」等語（見原審卷第二四頁）；與被告在本院
      前審時再改稱：當天李傳壽是要到我家來吸安非他命；他
      當天是要拿東西到我家；他向我借吸食器等語之諸多辯解
      （見本院上更(一)字卷第三八頁、第九五頁），均有諸多不
      符之處，所辯是否屬實，即有疑義。
  五、被告甲○○雖於原審另辯稱：「因為我欠李傳壽五萬元未
      還，且李傳壽以為是我叫警察捉他，所以李傳壽才挾怨報
      復，誣指我賣安非他命。」云云。
      惟查，就所謂欠款五萬元未還一事，證人李傳壽已迭於檢
      察官偵訊及原審審理時結證稱：「該筆五萬元債務被告已
      經分次清償完畢」等語明確（見宜蘭地檢署九十四年度偵
      字第一二九二號卷第三十二頁、原審卷第一一○頁），李
      傳壽當無在法庭上陳述被告已經全部清償上開欠款，而陷
      自己日後追索無著之理。
      再者，被告已於原審審理時供承：「當天剛好警察來，我
      跟李傳壽說，我通緝在案，我們各走各的，後來李傳壽就
      被警察捉走。」等語明確（見原審卷第二十四頁），既然
      被告已將自己通緝犯之身分告知李傳壽，且通緝犯對警察
      之追緝避之唯恐不及，並不會主動接觸警方，為一般公眾
      周知之事實，則證人李傳壽焉有可能「認為被告向警察告
      密，遂挾怨報復被告」之偽證動機，是被告此部分所辯，
      亦不符常理，仍無足取。
      又證人李傳壽已迭次陳稱其與被告間並無仇怨、糾紛（見
      宜蘭地檢署九十四年度偵字第一二九二號卷第三十二頁，
      原審卷第一一二頁、第一一三頁）。衡情，李傳壽自無一
      再於警訊、偵查及原審審理時，無端設詞誣陷被告之理。
  六、按販賣安非他命係違法行為，非可公然為之，且有其獨特
      之販售通路及管道，復無公定價格，容易增減分裝之份量
      ，而每次買賣之價量，可能隨時依雙方關係深淺、資力、
      需求量及對行情之認知、來源是否充裕、查緝鬆嚴、購買
      者被查獲時供述購買對象之可能風險評估等，而異其標準
      ，非可一概而論，本件被告既不承認其有前開販賣第二級
      毒品安非他命之事實，本院自無從查得其販入上開安非他
      命之真正價格及其是否因非法販賣該安非他命予上揭證人
      李傳壽而獲得具體利潤之金額，然按近年來政府為杜絕毒
      品之氾濫，對於查緝施用及販賣毒品之工作，無不嚴加執
      行，販賣毒品罪又係重罪，設若無利可圖，衡情一般持有
      毒品之人當無輕易將所持有之安非他命轉讓他人而甘冒於
      再次向他人購買時，而有被查獲移送法辦之危險之理。且
      不論是瓶裝或袋裝之安非他命，均可任意分裝或增減其份
      量，而每次買賣之價量，亦隨時隨雙方關係之深淺、當時
      之資力、需要程度及對行情之認知等因素，機動的調整，
      因之販賣之利得，除經坦承犯行，或帳冊價量均臻明確外
      ，委難察得實情，職是之故，縱未確切查得販賣賺取之實
      際差價，但除別有事證，足認係按同一價格轉讓，確未牟
      利外，尚難執此認非法販賣之事證有所不足，致知過坦承
      者難辭重典，飾詞否認者反得逞僥倖，而失情理之平，惟
      販賣之人從價差或量差中牟利之方式雖異，然其販賣目的
      在意圖營利則同一，堪認被告購入安非他命之價格必較其
      售出之價格低廉，或以同一價格而減少安非他命之份量，
      而有從中賺取差額利潤圖利之意圖及事實，此應屬合於論
      理法則，且不違背社會通常經驗之理性判斷，是被告販賣
      安非他命，有營利之意圖，亦可認定。
  七、此外復有證據五：被告搜索扣押筆錄、證據六：現場照片
      二紙、證據七：李傳壽扣押筆錄、證據八：現場照片二紙
      、證據九：扣案之海洛因殘渣袋一個、安非他命吸食器一
      個，足資佐證。
丙、對被告有利證據及其抗辯不採納之理由：
  壹、對被告有利之證據及其抗辯：
    一、證人李傳壽歷次證言前後不一，有重大不可信情事。李
        傳壽就其買受毒品之次數，前後所供有所矛盾，尤難以
        證明被告有連續三次販賣第二級毒品之犯行。
    二、由證人李傳壽九十四年十一月二十四日原審筆錄、證人
        林嘉彬九十四年十月十四日原審筆錄觀之，二者就同日
        查緝過程等情節所為供述，有重大歧異，可知李傳壽證
        言確有重大不可信情事，再觀以李傳壽於同日審判期日
        稱「我在警訊中說過曾向甲○○買過二次安非他命，係
        指在甲○○家裡吃的」云云，與其於同日所稱「不知道
        甲○○的家裡是哪一間，要他帶路」云云，前後供述內
        容矛盾，尚難採為認定事實之證據。
    三、就系爭安非他命外包裝袋上並未採獲被告指紋乙節觀之
        ，足見被告並無本件犯行。甚且，依卷附搜索扣押筆錄
        可知，警方當日於被告住處僅查獲吸毒工具，並未發現
        有磅秤或分裝之工具，反倒在李傳壽身上查獲安非他命
        及電子磅秤，依一般社會通念，本件似應認李傳壽有販
        賣第二級毒品予被告之重大嫌疑。原判決僅以李傳壽前
        後矛盾不實之供述，遽認被告有連續販賣第二級毒品之
        犯行，其事實之認定，有違證據法則。
    四、證人林嘉彬九十四年十月十四日原審筆錄僅能證明被告
        於當日曾與李傳壽一同返回被告住處，且於當日在李傳
        壽身上搜索出扣案之安非他命，實難證明被告有交付扣
        案之毒品予李傳壽之事實。
    五、依李傳壽證言，僅得認被告曾於九十三年十二月一日下
        午十五時許，將扣案之安非他命一小包交付予李傳壽，
        不足證明被告主觀上有販賣之意圖：衡之李傳壽九十四
        年十一月二十四原審筆錄，縱認其所言為真，僅堪認被
        告轉讓予李傳壽之毒品，其份量、價格與一般毒品零售
        之交易價格相同，被告並無以低價販入，再以高價賣出
        之情事。再依李傳前有吸食安非他命之前科紀錄可合理
        判斷，被告若以高於一般毒品交易價格轉賣予伊，伊不
        可能不知，是可證被告轉讓扣案毒品予李傳壽之價格，
        並未高於一般毒品交易價格，被告主觀上實無販賣之不
        法意圖。
    六、依李傳壽前案紀錄表，足證李傳壽自八十二年間即染有
        吸食安非他命之惡習，而被告交付毒品之對象亦僅係已
        有毒癮之李傳壽一人，犯罪所生惡害極低，原判決判處
        有期徒刑三年十月，仍屬過重，未符罪刑相當原則，請
        本院從輕量刑。
  貳、不採納之理由：
    一、證人李傳壽就於九十三年十二月一日十五時四十五分許
        ，在桃園縣蘆竹鄉○○路一九三號三樓被告住處（即夢
        享家社區），以一千元之代價向被告購買扣案之海洛因
        部分，於歷次證言均大致相符，辯護人此部分所辯顯不
        足採信。
    二、證人李傳壽九十四年十一月二十四日原審筆錄、證人林
        嘉彬九十四年十月十四日原審筆錄，二者就同日查緝過
        程等情節所為供述，及證李傳壽於同日審判期日稱「我
        在警訊中說過曾向甲○○買過二次安非他命，係指在甲
        ○○家裡吃的」云云，與其於同日所稱「不知道甲○○
        的家裡是哪一間，要他帶路」云云，雖有歧異，惟證人
        李傳壽與林嘉彬上開所述並無法排除因時間經過，記憶
        誤植所致，且此部分與認定被告上開犯罪事實亦無涉，
        自無法為有利被告之認定。
    三、自證人李傳壽身上所扣得之安非他命外包裝袋上經施以
        氰丙烯酸酯法，並未採獲可資比對之指紋，此有證據十
        ：桃園縣政府警察局九十六年十月十六日桃警刑字第０
        九六００八四一七九號函在卷可稽，惟並非未採獲被告
        指紋，即可遽認被告並無本件犯行，其理甚明，辯護人
        執此抗辯亦有未洽。
        又依卷附搜索扣押筆錄可知，警方當日於被告住處雖僅
        查獲吸毒工具，並未發現有磅秤或分裝之工具，在李傳
        壽身上反查獲安非他命及電子磅秤，惟施用者或購買毒
        品者為確認所購買之毒品重量無訛而自備電子磅秤，並
        非無法想像，辯護人以此推論「依一般社會通念，本件
        似應認李傳壽有販賣第二級毒品予被告之重大嫌疑」，
        雖非完全無理由，惟亦無法遽為上開之認定甚明。
    四、證人林嘉彬九十四年十月十四日原審筆錄雖僅能證明被
        告於當日曾與李傳壽一同返回被告住處，且於當日在李
        傳壽身上搜索出扣案之安非他命，而難以證明被告有交
        付扣案之毒品予李傳壽之事實，惟此部分亦得作為證明
        證人李傳壽所述非子虛之間接證據。
    五、有關辯護人抗辯被告主觀上無販賣以營利之不法意圖，
        此部分業據本院說明如前，於此不再贅述。
    六、綜上所述，證人李傳壽既已明白指證被告販賣安非他命
        予伊，其又無誣指被告之動機，且其先後所為之指證內
        容一致，並有前揭所述之補強證據足以佐證其證詞之真
        實性。從而，本件事證已臻明確，被告空言否認犯行，
        顯屬事後卸責之詞，無可採信，被告意圖營利而連續販
        賣第二級毒品之犯行洵堪認定，應予依法論科。
丁、適用法律：
  壹、新舊法比較：
    一、按行為後法律有變更者，適用行為時之法律。但行為後
        之法律有利於行為人者，適用最有利於行為人之法律，
        刑法第二條第一項定有明文。
        本件被告犯罪行為完成時間係在九十三年十二月一日，
        依中華民國刑法施行法第十條之一，中華民國九十四年
        一月七日修正公布之刑法，自九十五年七月一日施行，
        而有依上開規定比較新舊法之必要。
    二、刑法三十三條第五款有關罰金刑之規定，修正前係規定
        一元以上（按銀元）；修正後係規定新台幣一千元以上
        ，以百元計算之，比較新舊法條自以修正前之規定較有
        利於行為人。
  貳、勿庸為新舊法比較部分：
      修正前刑法第五十九條係規定：犯罪之情狀可憫恕者，得
      酌量減輕其刑；修正後刑法第五十九條係規定：犯罪之情
      狀顯可憫恕，認科以最低度刑仍嫌過重者，得酌量減輕其
      刑，為法院就酌減審認標準見解之明文化，非屬法律之變
      更，應依一般法律適用原則，適用裁判時法。（最高法院
      九十五年第二十一次刑事庭會議參照）
  參、論罪：
    一、查安非他命係毒品危害防制條例第二條第二項第二款所
        規定之第二級毒品，被告甲○○基於營利之意圖將安非
        他命售予他人，所為係犯毒品危害防制條例第四條第二
        項之販賣第二級毒品既遂罪。
    二、吸收犯：被告販賣第二級毒品安非他命前後，持有安非
        他命之低度行為，應為販賣安非他命之高度行為所吸收
        ，不另論罪。
    三、刑法第五十九條：按犯罪之情狀顯可憫恕，認科以最低
        度刑仍嫌過重者，得酌量減輕其刑，刑法第五十九條定
        有明文。考其立法理由：科刑時原即應依第五十七條規
        定審酌一切情狀，尤應注意該條各款所列事項，以為量
        刑標準，本條所謂「犯罪之情狀可憫恕」，自係指裁判
        者審酌第五十七條各款所列事項以及其他一切與犯罪有
        關之情狀之結果，認其犯罪足堪憫恕者而言，即必於審
        酌一切之犯罪情狀，在客觀上顯然足以引起一般同情，
        認為縱予宣告法定最低刑度猶嫌過重者，始有其適用（
        參見最高法院三十八年臺上字第十六號、四十五年臺上
        字第一一六五號、五十一年臺上字第八九九號判例)。
        查本件被告販賣第二級毒品之犯行，固無足取，然其
        交易對象限於李傳壽一人，販賣次數亦僅有一次，且未
        及取得價金，並有囤積大量預備販賣之安非他命毒品扣
        案，其所為對於他人及國家社會侵害之程度尚非重大，
        而其所犯罪名法定本刑為無期徒刑或七年以上有期徒刑
        ，得併科新臺幣七百萬元以下罰金，與其犯罪情節相較
        ，實屬情輕法重，本院審酌再三，認被告犯罪足堪憫恕
        ，在客觀上顯然足以引起一般同情，認為縱予宣告法定
        最低刑度猶嫌過重，而予以適用刑法第五十九條酌量減
        輕其刑。
戊、原判決撤銷之理由：
  壹、原審對上訴人即被告論罪科刑之判決，固非無見。惟查：
    一、被告甲○○除本案認定之販賣一次外，其餘二次並無證
        據加以證明，且與論科部分有裁判上一罪之關係，原判
        決未不另為無罪之諭知（理由詳後敘述），遽為有罪之
        認定，尚有未洽。
    二、原審另就被告販賣第二級毒品所得之財物新臺幣二千元
        沒收，如全部或一部不能沒收時，以其財產抵償之，惟
        上開二次被告涉嫌販賣第二級毒品之犯行本院既認定被
        告未成立犯罪，原審此部分之沒收即有未合。
  貳、被告甲○○上訴意旨否認犯罪雖未足採，但原判決既有前
      揭可議之處，仍屬無可維持，應由本院將原判決撤銷改判
      。
  參、爰審酌被告之犯罪動機、目的係為牟取不法利益、犯罪時
      未受到任何刺激、犯罪手段平和、犯罪行為人前有違反麻
      醉藥品管理條例四次、毒品危害防制條例二次、偽造文書
      一次等多次前科紀錄，品行並不良好、犯罪行為人違反義
      務之程度中等、犯罪所產生危險或損害中等、犯罪後不知
      悔改，飾詞否認犯罪，態度不佳等一切情狀，量處如主文
      所示之刑。
      至辯護人辯稱被告交付毒品之對象亦僅係已有毒癮之李傳
      壽一人，犯罪所生惡害極低，原判決判處有期徒刑三年十
      月，仍屬過重，未符罪刑相當原則，請本院從輕量刑云云
      ，惟本院已依刑法第五十九條減輕其刑，辯護人所稱未符
      罪刑相當原則亦無理由，併此敘明。
己、對於其他公訴事實之判斷：
  壹、公訴意旨另認為：上訴人即被告甲○○明知安非他命係毒
      品危害防制條例第二條第二項第二款所規定之第二級毒品
      ，不得非法販賣，竟意圖營利，除前開販賣第二級毒品安
      非他命一次於李傳壽外，尚於民國九十三年夏天某日起至
      九十三年十二月一日間，在桃園縣某處路邊等處，將其所
      持有之安非他命，以每包零點七公克一千元之價格，連續
      販賣予李傳壽二次，每次一包一千元，因認被告甲○○此
      部分亦涉有違反毒品危害防制條例第四條第二項之販賣第
      二級毒品罪嫌等情。
  貳、按犯罪事實應依證據認定之，無證據不得推定其犯罪事實
      ；又不能證明被告犯罪者，應諭知無罪之判決，刑事訴訟
      法第一百五十四條、第三百零一條第一項分別定有明文。
      次按事實之認定，應憑證據，如未能發現相當證據，或證
      據不足以證明，自不能以推測或擬制之方法，以為裁判基
      礎；又認定不利於被告之事實，須依積極證據，苟積極證
      據不足為不利於被告事實之認定時，即應為有利於被告之
      認定，更不必有何有利之證據（參見最高法院四十年臺上
      字第八六號及三十年上字第八一六號判例）。
      再按刑事訴訟上證明之資料，無論其為直接或間接證據，
      均須達到通常一般之人均不致有所懷疑，而得確信其為真
      實之程度，始得據為有罪之認定，若關於被告是否犯罪之
      證明未能達此程度，而有合理懷疑之存在，致使無從形成
      有罪之確信，根據「罪證有疑，利於被告」之證據法則，
      即不得遽為不利被告之認定（參見最高法院二十九年上字
      第三一０五號、七十六年台上字第四九八六號判例）。
  參、本件公訴人認上訴人即被告甲○○有上開二次販賣第二級
      毒品罪嫌，無非以證人李傳壽於警訊之證言為其論據。
      惟查，證人李傳壽於警詢時供稱：向被告購買安非他命之
      時間為九十三年十一月二十二日十時許（參見偵查卷第十
      八頁）；於檢察官訊問時稱：從九十三年農曆年開始向被
      告購買，平均二、三個月拿一次（參見偵查卷第四十六頁
      ）；另於檢察官訊問時復稱：次數忘記了，去年也有買過
      ，應該買二、三次（參見宜檢卷第三十一頁）；於原審審
      理時則先供稱：在查獲前的十幾天第一次向被告購買，旋
      又改稱：過完年後的夏天才開始向被告購買（參見原審卷
      第一一三頁），前後所述並不一致，所證自難遽信。
      再者，被告或共犯之自白，不得作為有罪判決之唯一證據
      ，仍應調查其他必要之證據，以察其是否與事實相符，刑
      事訴訟法第一百五十六條第二項定有明文，舉輕以明重，
      單一證人之證人自亦不得作為認定被告有罪判決之唯一依
      據。
  肆、按刑事訴訟法第一百六十一條已於民國九十一年二月八日
      修正公布，其第一項規定：檢察官就被告犯罪事實，應負
      舉證責任，並指出證明之方法。因此，檢察官對於起訴之
      犯罪事實，應負提出證據及說服之實質舉證責任。倘其所
      提出之證據，不足為被告有罪之積極證明，或其指出證明
      之方法，無從說服法院以形成被告有罪之心證，基於無罪
      推定之原則，自應為被告無罪判決之諭知（最高法院九十
      二年台上字第一二八號判例參照）。
      又同法第一百六十三條亦在同時一併修正，證據調查應以
      當事人為主，法院為輔，而僅具補充及輔助地位，該條第
      二項前段規定，法院為發現真實，「得」依職權調查證據
      ，舊規定則係「應」依職權調查證據，則是否補充介入調
      查，成為法院職權裁量事項，非謂負有調查之義務，檢察
      官舉證責任始終存在，倘檢察官未能善盡實質的舉證責任
      ，法院以被告犯罪不能證明而為無罪判決時，如檢察官僅
      以法院未作補充介入調查為唯一理由而提起上訴，其上訴
      即非有理。至同條第二項但書係立法部門自提修正草案，
      為司法院研擬草案內容所無，惟自刑事訴訟法責成檢察官
      負擔實質的舉證責任以後，法院發見真實釐清案情之查證
      義務，較德國刑事訴訟法要求該國法官應盡其澄清義務之
      程度為輕，被告受無罪推定，檢察官舉證責任不因第二項
      有但書之規定而得以減免。是該條第二項但書所指事項，
      應均以有利於被告之考量方得為之，否則，對檢察官未盡
      實質舉證責任之案件，竟要求法院接續依職權調查不利於
      被告之證據，豈非形同糾問，殊與修法本旨有違（參見朱
      石炎著，刑事訴訟法上第一八四頁至第一八六頁）。
      本件檢察官就不利於被告之證據部分應負實質舉證責任，
      惟所舉證據均無法使本院對於被告涉嫌公訴人所指之事實
      形成確信不疑之心證，依上開判例之見解，應為有利於被
      告之認定。本院復無依刑事訴訟法第一百六十三條第二項
      之規定依職權調查證據之情狀，被告此部分犯罪尚屬不能
      證明，爰本應為被告無罪之諭知，惟因公訴意旨認被告此
      部分犯嫌與前開論罪科刑部分有連續犯之裁判上一罪關係
      ，爰不另為無罪判決之諭知，併此敘明。
據上論斷，應依刑事訴訟法第三百六十九條第一項前段、第三百
六十四條、第二百九十九條第一項前段；毒品危害防制條例第四
條第二項；刑法第十一條前段、第二條第一項前段、第五十九條
，判決如主文。
本案經檢察官姜貴昌到庭執行職務。
中    華    民    國    97    年     2    月    22    日
                  刑事第十八庭  審判長法  官  溫耀源
                                      法  官  段景榕
                                      法  官  陳健順
以上正本證明與原本無異。
如不服本判決，應於收受送達後十日內向本院提出上訴書狀，其
未敘述上訴之理由者並得於提起上訴後十日內向本院補提理由書
（均須按他造當事人之人數附繕本）。
                                      書記官  朱家惠
中    華    民    國    97    年    2     月    22    日
附錄論罪法條：
毒品危害防制條例第4條第2項
製造、運輸、販賣第一級毒品者，處死刑或無期徒刑；處無期徒
刑者，得併科新臺幣1千萬元以下罰金。
製造、運輸、販賣第二級毒品者，處無期徒刑或7年以上有期徒
刑，得併科新臺幣7百萬元以下罰金。
製造、運輸、販賣第三級毒品者，處5年以上有期徒刑，得併科
新臺幣5百萬元以下罰金。
製造、運輸、販賣第四級毒品者，處3年以上10年以下有期徒刑
，得併科新臺幣3百萬元以下罰金。
製造、運輸、販賣專供製造或施用毒品之器具者，處1年以上7
年以下有期徒刑，得併科新臺幣1百萬元以下罰金。
前五項之未遂犯罰之。


司法院資訊處製作；財團法人民間司法改革基金會備份。
